【裁判字號】    92,上訴,3172
【裁判日期】    921203
【裁判案由】    妨害自由
【裁判全文】
臺灣高等法院刑事判決                          九十二年度上訴字第三一七二號
    上  訴  人
    即  被  告  丙○○
右上訴人，因妨害自由案件，不服台灣宜蘭地方法院，九十一年度訴字第三七二號，
中華民國九十二年七月三十日第一審判決（起訴案號：台灣宜蘭地方法院檢察署九十
一年度偵字第一九一號），提起上訴，本院判決如左：
    主  文
原判決撤銷。
丙○○共同私行拘禁，處有期徒刑陸月，如易科罰金，以參佰元折算壹日。
    事  實
一、丙○○因張錦月（另案判刑八月）前於民國八十七年二月五日因違反麻醉藥品管
    理條例案件，經臺灣宜蘭地方法院檢察署檢察官聲請羈押時，曾將原準備用以交
    保之新臺幣（下同）三十二萬元委託乙○○交由張錦月之友人蘇茂寬，惟事後張
    錦月懷疑乙○○將該款項侵吞入己，張錦月為迫使乙○○歸還該筆款項，於八十
    七年五月十六日清晨獲悉乙○○偕妻甲○○前往宜蘭縣羅東鎮○○○路一五五號
    三樓之三訪友，丙○○竟與張錦月、及綽號「燦煌」、「白瓶」之不詳姓名年籍
    之成年男子，共同基於妨害自由之犯意聯絡，於同日清晨四時許前往上開處所，
    四人共同剝奪乙○○、甲○○夫婦二人之自由，強押乙○○夫婦上不詳車輛，因
    欲使乙○○變賣土地償還前開款項，先押解乙○○夫婦至乙○○位於宜蘭縣宜蘭
    市○○路三十八巷三十八之三號十三樓租屋處找尋乙○○之印鑑章後，嗣又至礁
    溪戶政事務所聲請印鑑證明，因故未果，遂於同日下午十三時許，丙○○、張錦
    月等四人復共同強押乙○○夫婦至宜蘭縣冬山鄉○○村○○路○段八六七巷五十
    一號丙○○之女友住處，由丙○○、「白瓶」等人持鋁棒看管乙○○夫婦，「白
    瓶」並持鋁棒毆擊乙○○左手臂成傷（傷害部分未據告訴）。旋於同日下午五至
    六時許丙○○、張錦月等四人又共同將乙○○夫婦二人強押至宜蘭縣羅東鎮○○
    路八號米堤汽車旅館內限制二人行動自由而私行拘禁之，丙○○、「燦煌」、「
    白瓶」因故先行離去後，至八十七年五月二十日上午五時三十分時許，經警於該
    汽車旅館六一二號房內臨檢，因而查知上情。
二、案經宜蘭縣警察局移送臺灣宜蘭地方法院檢察署檢察官偵查起訴。
    理  由
一、訊據上訴人即被告丙○○固坦承有於八十七年五月十六日清晨前往其友人賴錫川
    位於宜蘭縣羅東鎮○○○路一五五號三樓之三之住處等情不諱，惟矢口否認有為
    上開私行拘禁之犯行，辯稱：我在八十七年五月十六日當天，是去找朋友賴錫川
    ，我是先到，被害人後到，我沒有看到告訴人被押走，我不知道張錦月有來，我
    跟賴錫川在喝酒，我沒有去米堤汽車旅館云云。
二、經查：
  （一）右揭事實，業據告訴人乙○○、甲○○於警訊、偵查及原審調查審理時指述
        甚詳，並經證人邱素貞於同院調查時到庭結證稱：八十七年五月十六日被告
        有去我家，當時是被害人乙○○的夫婦先到我家，我當時跟我小叔賴錫川住
        在一起，張錦月及丙○○都有來我家，當時共有五、六人來我家，我不清楚
        他們什麼時候離開的等語明確（原審九十二年五月二十六日訊問筆錄參照）
        ，核與告訴人乙○○、甲○○所述之情節相符，顯見被告與共同被告張錦月
        、白瓶、燦煌等人確有於上址與告訴人乙○○、甲○○見面，與被告所辯稱
        不知道張錦月有來云云，顯不相符，被告所辯當不足採。況證人邱素真於偵
        查中復證稱：乙○○打電話給我時，張錦月剛好在我家，他們共有四人，我
        在樓上帶小孩，聽她們好像有財務糾紛，後來我姪兒的女兒上來跟我說，她
        們要走了，要我下去鎖門，我下樓看她們離去，就把門鎖上等語明確（八十
        七年偵緝字第一０八號偵查卷第四十二頁參照），則證人邱素真所述當時在
        場之人數為四人，與告訴人乙○○所指述在場之人數相符，且於證人邱素真
        下樓查看時，發覺告訴人與被告及張錦月等人均一同離去等情，亦與告訴人
        所述之情節相符，被告雖辯稱係找賴錫川而未見到告訴人遭押走云云，與現
        存證據不符，尚難採信。
  （二）被告雖辯稱未強押告訴人取印鑑章聲請印鑑證明及未至宜蘭縣冬山鄉○○村
        ○○路○段八六七巷五十一號及米堤汽車旅館等處云云，惟此經告訴人乙○○於警訊時指稱：於八十七年五月十六日早上四時許，在我朋友賴錫川住處
        ，遭張錦月及燦煌、白瓶及阿亮等人綁架，於八十七年五月十六日中午十三
        時許，押我和我老婆至冬山鄉八寶村一處民宅用鋁棒毆打我，並叫我簽本票
        等語（八十七年五月二十日警訊筆錄參照），告訴人乙○○於偵查中指述：
        張錦月交保的錢已交給她的男朋友，但她不相信，所以她和丙○○等人到該
        處向我討錢，之後用轎車把我們押走，先押到米堤汽車旅館，而且要我們向
        地下錢莊借錢，再押我們兩個人到丙○○女友處打我們，又回米堤旅館等語
        明確（九十一年九月五日偵查筆錄參照），復經告訴人甲○○於警訊時指述
        稱：於八十七年五月十六日早上四時左右，在我丈夫的朋友住處遭張錦月及
        三名男子綁架，並強押至我租的房子裡拿我丈夫的印鑑章，於八十七年五月
        十六日下午四時左右，押我和我丈夫至冬山一處墳場內以鋁棒毆打我丈夫等
        語明確（八十七年五月二十日警訊筆錄參照），核告訴人乙○○與甲○○二
        人前後所述之情節均甚詳細且互核相符，而證人張錦月確因交保金之問題而
        與告訴人乙○○生有爭執，此亦經證人張錦月結證明確，參以告訴人乙○○
        因遭拘禁、毆打，而受有左前臂挫傷之傷害，此有臺灣省宜蘭醫院驗傷診斷
        書可稽，並經原審調八十七年度偵緝字第一０八號卷宗核閱無誤，告訴人所
        受之傷害，與其所述遭拘禁、毆打之情節所致相符，且告訴人乙○○、甲○○於原審調查時亦當庭指認綽號阿亮之人即為被告無誤，足認告訴人所指述
        之情節堪以採信。此外又有本院八十八年訴字第七六號張錦月妨害自由一案
        刑事判決在卷可按，該判決亦認定被告為共同正犯，則被告確實參與強押告
        訴人妨害其自由，並私行拘禁等情無誤。綜上所述，被告所辯顯係卸責之詞
        ，不足採信，應依法論科。
三、核被告丙○○所為，係犯刑法第三百零二條第一項之私行拘禁罪。被告於張錦月
    押走告訴人及將告訴人私行拘禁於米堤汽車旅館等處時均在場，其與張錦月及綽
    號「白瓶」、「燦煌」四人間，就本案犯行有犯意之連絡及行為分擔甚明，為共
    同正犯。被告與三名共犯四人同時私行拘禁乙○○、甲○○二人，其一妨害自由
    行為同時觸犯數罪名，為想像競合關係，應依刑法第五十五條之規定，論以一妨
    害自由罪。
四、原審對被告論罪固非無見，惟查被告行為後刑法第四十一條已於九十年一月十日
    修正公布施行，凡犯最重本刑為五年以下有期徒刑之罪，而受六個月以下有期徒
    刑或拘役之宣告已得易科罰金，比較新舊以修正刑法第四十一條有利於被告，自
    應依新法裁判，原判決未比較新舊法律，理由已有不備。被告上訴否認犯罪雖無
    可採，然原判決既有可議，自無可維持，應予撤銷改判。爰審酌被告與告訴人本
    無怨隙，竟與張錦月共同以此非法方式索討債務，及其犯罪手段、所生危害等一
    切情狀，量處如主文所示之刑，並諭知易科罰金之折算標準。
五、被告經合法傳喚無正當理由不到場，自不待其陳述，逕行判決。
據上論斷，應依刑事訴訟法第三百六十九條第一項前段、第三百六十四條、第三百七
十一條、第二百九十九條第一項前段，刑法第二十八條、第三百零二條第一項、第五
十五條、刑法第二條第一項前段、修正刑法第四十一條第一項，罰金罰鍰提高標準條
第一條前段、第二條，判決如主文。
本案經檢察官吳國南到庭執行職務
中      華      民      國    九十二    年     十二     月      三      日
                              臺灣高等法院刑事第十八庭
                                  審判長法  官  吳      敦
                                        法  官  劉  慧  芬
                                        法  官  吳  明  峰
右正本證明與原本無異。
如不服本判決，應於收受送達後十日內向本院提出上訴書狀，其未敘述上訴之理由者
並得於提起上訴後十日內向本院補提理由書（均須按他造當事人之人數附繕本）。
                                        書記官  李  華  安
中      華      民      國    九十二    年     十二     月      四      日
附錄：本案論罪科刑法條全文
刑法第三百零二條第一項
 (剝奪他人行動自由罪)
私行拘禁或以其他非法方法，剝奪人之行動自由者，處五年以下有期徒刑、拘役或三
百元以下罰金。


司法院資訊處製作；財團法人民間司法改革基金會備份。
